【裁判字號】    97,上易,2789
【裁判日期】    980206
【裁判案由】    侵占
【裁判全文】
臺灣高等法院刑事判決                97年度上易字第2789號
上  訴  人  臺灣臺北地方法院檢察署檢察官
上  訴  人
即  被  告  甲○○
選任辯護人  黃啟逢律師
            簡旭成律師
上列上訴人因被告侵占案件，不服臺灣臺北地方法院97年度易字
第2229號，中華民國97年10月8日第一審判決（起訴案號：臺灣
臺北地方法院檢察署97年度偵字第9625、9626號），提起上訴，
本院判決如下：
    主  文
原判決撤銷。
甲○○無罪。
    理  由
一、公訴意旨略以：被告甲○○自民國93年10月至94年4月止間
    ，擔任其夫陳群華所開設在臺北市○○路338號4樓源典科技
    有限公司（下稱源典公司）之會計，負責源典公司記帳、存
    、提款項及收取貨款等工作，係從事業務之人。且由於源典
    公司之股東均係家族成員（除陳群華、甲○○外，尚有2人
    之子陳碩方、陳碩佑），故陳群華同意甲○○家庭支出可由
    源典公司帳戶支付，並交付源典公司存摺、印鑑予甲○○保
    管。迄於93年8月初，因甲○○與陳群華間感情生變不睦，
    甲○○為保障日後經濟來源，竟萌生意圖為自己不法所有之
    概括犯意，明知其參與其胞姐陳雪鳳召集之互助會款項平日
    均由源典公司帳戶支付，竟於93年7月5日，指示不知情之陳
    雪鳳（另由檢察官為不起訴處分）將互助會得標款新臺幣（
    以下同）49萬8000元匯至其個人所有臺灣銀行000000000000
    號帳戶內，繼於同年10月6日自源典公司華南商業銀行雙園
    分行帳號：000000000000號之帳戶（下稱華南銀行雙園分行
    帳戶）轉匯33萬6,000元至陳雪鳳臺灣銀行公館分行0000000
    00000號帳戶，用以支付參加陳雪鳳互助會之餘額款項，而
    將應屬源典公司所有之得標款項侵占入己。又利用其業務上
    收受源典公司貨款之機會，將琮穎電機有限公司（下稱琮穎
    公司）為供作源典公司貨款而交付之支票2紙（付款人為寶
    華商業銀行中清分行，票號各為：PB00000000號、BB000000
    0號，發票日各為94年3月10日、94年4月10日，金額各為10
    萬9,175元、13萬6,475元），總計24萬5,650元存入其不知
    情胞兄黃木源（另由檢察官為不起訴處分）設於臺灣銀行龍
    山分行帳戶：000000000000號之帳戶，並分別於同年3月11
    日及4月12日兌現後將該2筆貨款均侵占入己，供其專用。嗣
    於94年間，陳群華清查源典公司帳目始知上情。因認被告甲
    ○○所為涉犯刑法第336條第2項之業務侵占罪嫌。
二、按犯罪事實應依證據認定之，無證據不得認定其犯罪事實，
    又不能證明被告犯罪者，應諭知無罪判決，刑事訴訟法第15
    4條、第301條第1項分別定有明文。而刑事訴訟上證明之資
    料，無論為直接證據或間接證據，均須達於通常一般之人均
    不致有所懷疑，而得確信其真實之程度，始得據為有罪之認
    定，若其關於被告是否犯罪之證明未能達此程度，而有合理
    之懷疑存在，致使無從形成有罪之確信，根據「罪證有疑，
    利於被告」之證據法則，即不得據為不利被告之認定，此有
    最高法院76年台上字第4986號判例足資參照。又業務上侵占
    罪之成立，以對於業務上所持有之物，變更其持有意思，圖
    為自己或第三人之不法所有為構成要件，如無上述不法所有
    之意圖，尚難令負業務上侵占罪責，亦有最高法院28年上字
    第965號判例意旨足資參照。
三、公訴人認被告涉犯上開罪行，係以被告之供述、告訴人代表
    人陳群華、證人陳雪鳳、黃木源之證述、琮穎公司聲明書、
    陳雪鳳臺灣銀行公館分行帳戶歷史交易明細表暨其存摺影本
    、華南銀行金額33萬6030元之取款條及匯款單、黃木源臺灣
    銀行龍山分帳戶歷史交易明細表、支票正反面影本為論據。
    訊據被告固坦承自92年12月16日起擔任源典公司會計，負責
    記帳、存款、提款及收取貨款等業務，於93年10月6日，自
    源典公司帳戶匯款33萬6000元至其姊陳雪鳳帳戶，以支付自
    己名義參加之合會會款，又將琮穎公司交付源典公司之上揭
    貨款支票2紙，存入其兄黃木源帳戶，分別於94年3月11日、
    同年4月12日兌現10萬9175元、13萬6475元等事實，惟堅決
    否認有何業務侵占之犯行，辯稱：源典公司係家族公司，由
    其夫陳群華擔任董事，其與兩名兒子陳碩方、陳碩佑擔任股
    東，源典公司在財務操作、存款及帳戶管理上與被告及陳群
    華之財產無法劃分，所有家庭支出及子女教育經費均由源典
    公司之收入支應，無業務侵占犯行等語。經查：
  (一)被告與陳群華係夫妻關係，自92年12月16日起擔任源典公司
    會計工作，負責源典公司記帳、存款、提款及收取貨款，先
    於93年10月6日，自源典公司帳戶匯款33萬6000元至其姊陳
    雪鳳帳戶，用以支付其名義參加之合會會款，又將琮穎公司
    交付源典公司上揭貨款支票2紙，存入其兄黃木源帳戶，分
    別於94年3月11日、同年4月12日兌現10萬9175元、13萬6475
    元等事實，為被告所是認，且據證人陳群華、陳雪鳳、黃木
    源證述在卷，另有琮穎公司聲明書一紙（見臺灣臺北地方法
    院檢署96年度他字第10201號卷第153頁反面）、臺灣銀行公
    館分行000000000000號帳戶歷史交易明細表1份（見同上偵
    查卷第97至106頁）、取款條、匯款單各一紙（同上偵查卷
    第153頁）、臺灣銀行龍山分行000000000000號帳戶歷史交
    易明細表1份（同上偵查卷第93頁）及支票2紙影本（同上偵
    查卷第154至155頁）可憑，被告之自白核與事實相符，堪予
    採信。
  (二)茲應審酌者，乃被告主觀上是否有為自己不法所有之意圖？
    經查：
  1.源典公司之董事為陳群華，另由被告及被告與陳群華2人所
    生之子陳碩方、陳碩佑擔任股東等情，有該公司設立登記表
    1份可稽（見同上偵查卷第4頁），被告辯稱源典公司為一家
    族型公司，即非無據。證人陳群華雖於原審證稱：92年間，
    我在源典公司的月薪是3萬4000餘元，被告是2萬8800元，每
    個月以我與被告薪水的總和作為家庭支出使用，我們的習慣
    是由被告從源典公司的銀行帳戶提領1萬元，放在源典公司
    辦公室抽屜，家庭支出的雜費會從這1萬元支出，但被告從
    源典公司帳戶領取之金額僅止於我與被告的薪水範圍內等語
    （見原審卷第149頁），然此為被告所否認，且源典公司設
    於華南銀行雙園分行之000000000000號帳戶，自92年12月11
    日起至94年7月15日止，亦無按月由被告及陳群華支領薪資
    之支出資料，是陳群華所述是否屬實，容非無疑。
  2.依被告所製作之源典公司設於華南銀行雙園分行帳戶之收、
    支明細及該銀行97年12月16日華雙存字第09700488號函附之
    源典公司存款帳戶往來明細表互核觀之（見本院卷第55至59
    頁、第72至80頁），可證上開帳戶之存款，支付之項目包括
    支付貨款、提領現金、匯款轉入陳碩方、陳碩佑、被告之帳
    戶及陳群華個人之甲存、活儲帳戶、支付陳群華之壽險費用
    、支付地價稅、電話費、營業稅、看護費、健保費、陳碩方
    、陳碩佑之註冊費等不一而足，且轉入陳群華甲存及活儲帳
    戶之金額從數萬元至數十萬元不等，而被告家庭支出均來自
    源典公司的營業所得等情，亦據證人陳碩方於原審結證無訛
    （見原審卷第156頁），足徵被告辯稱源典公司之收入與家
    庭支出無法明確劃分，除其以之作為家庭開銷或子女費用外
    ，陳群華之個人支出亦係由該公司上開帳戶支付等情，尚與
    事實相符。
  3.陳雪鳳雖於警詢及檢察事務官詢問中證稱：被告提領33萬60
    00元轉帳存入我臺灣銀行公館分行000000000000號帳戶，該
    筆款項係被告交付我的已得標合會會款，被告以前都是按月
    繳2萬元，93年10月6日是一次匯款33萬6000元，因為被告說
    他先生跟以前不一樣，怕以後會付不出死會的錢，所以將死
    會的錢一次匯給我等語（見同上他字卷第48、136頁、97年
    度偵字第9626號卷第25頁），然源典公司之收入為被告家計
    之唯一來源，與家庭支出並無明確劃分，已如前述，則縱被
    告將原應給付予陳雪鳳之死會會款由按月給付，改為一次給
    付，亦難認被告主觀上有何不法所有之意圖。
  4.被告雖將上揭琮穎公司用以支付源典公司貨款之支票2紙存
    入由其保管並實際支配使用之黃木源帳戶內，並於94年3月
    11日、同年4月12日兌現10萬9175元、13萬6475元，惟被告
    辯稱該提領之款項亦用於家計，且查無其他證據證明被告有
    將該款項挪做私用之不法所有意圖，亦難以之為被告犯罪之
    論據。
  5.源典公司既係由被告家庭成員所組成之家族型公司，且該公
    司之收入與被告家庭生活支出並無明確劃分，長期以來被告
    、陳群華及其他家庭成員即以該公司之收入為家庭支出之唯
    一依據，則其辯稱支用源典公司之營業收入支付家庭生活費
    用等，主觀上並無不法所有意圖，即屬可採。
  (三)綜上所述，依公訴人所舉證據雖能證明被告有支用源典公司
    營業收入之事實，但尚無法證明被告主觀上有何不法所有意
    圖，此外，本院亦查無其他積極證據足認被告有檢察官所訴
    犯行。被告上訴否認犯罪，為有理由。檢察官上訴則無理由
    。原判決諭知科刑判決，既有可議，自應由本院撤銷改判，
    為被告無罪之諭知。
據上論斷，應依刑事訴訟法第369條第1項前段、第364條、第301
條第1項，判決如主文。
本案經檢察官李月治到庭執行職務。
中    華    民    國    98    年    2     月    6     日
                  刑事第二十一庭審判長法  官  蘇隆惠
                                      法  官  楊力進
                                      法  官  許永煌
以上正本證明與原本無異。
不得上訴。
                                      書記官  江采廷
中    華    民    國    98    年    2     月    6     日


司法院資訊處製作；財團法人民間司法改革基金會備份。
